【裁判字號】    94,訴,458
【裁判日期】    950420
【裁判案由】    拆屋還地
【裁判全文】
臺灣臺北地方法院民事判決               94年度訴字第458號
    原      告  戊○○○
                己○○○
                庚○○
                乙○○
                壬○○
                甲○○
    共      同
    訴訟代理人  楊延壽律師
    被      告  丙○○
                丁○○
    訴訟代理人  辛○○
    共      同
    訴訟代理人  陳淑芬律師
上開當事人間請求拆屋還地事件，本院於中華民國95年4月3日言
詞辯論終結，判決如下：
    主      文
一被告應將坐落台北市○○區○○段四小段十五之三、十五之一
  地號土地上如附圖所示Ａ部分面積五十三平方公尺、Ｂ部分面
  積七平方公尺之地上物拆除，並將該土地返還原告及其他共有
  人。
二被告應給付原告戊○○○壹拾萬零貳佰肆拾元、原告己○○○伍萬玖仟貳佰元、原告庚○○捌萬捌仟捌佰元、原告乙○○
  玖萬肆仟玖佰柒拾貳元、原告壬○○伍萬玖仟貳佰元、原告甲○○捌萬捌仟捌佰元，並自民國九十四年一月起至返還前項土
  地之日止，按月給付原告戊○○○貳仟壹佰柒拾元、原告己○○○玖佰捌拾捌元、原告庚○○壹仟肆佰捌拾貳元、原告乙○○壹仟伍佰捌拾元、原告壬○○玖佰捌拾捌元、原告甲○○
  壹仟肆佰捌拾貳元。
三原告其餘之訴駁回。
四訴訟費用由被告負擔。
五本判決第一項、第二項於原告以新臺幣壹佰拾萬元為被告供
  擔保後，得假執行；但被告如以新臺幣佰捌拾柒萬貳仟元為
  原告預供擔保，得免為假執行。
六原告其餘假執行之聲請駁回。
    事實及理由
一程序方面：
  (一)按訴狀送達後，原告不得將原訴變更或追加他訴，但被告同
    意者，不在此限；被告於訴之變更或追加無異議，而為本案
    之言詞辯論者，視為同意變更或追加，民事訴訟法第255條
    第1項第1款、第2項分別定有明文。原告起訴請求「(1)被告
    丙○○應將坐落臺北市○○區○○段4小段15之1、15之3地
    號土地上建物即門牌臺北市○○街101巷臨17號房屋（面積
    以地政機關實測為準）拆除，並將該土地返還原告及其他共
    有人。(2)被告應給付原告原告戊○○○新台幣（下同）
    189,833元、原告己○○○86,288元、原告庚○○129,431元
    、原告乙○○138,060元、原告壬○○86,288元、原告甲○○129,431元，並自起訴狀繕本送達翌日起至返還系爭土地
    之日止，按月給付原告戊○○○3,169元、原告己○○○
    1,440元、原告庚○○2,161元、原告乙○○2,305元、原告
    壬○○1,440元、原告甲○○2,161元。」，嗣於民國94年6
    月29日具狀追加丁○○為被告，並變更訴之聲明為「(1)被告
    丙○○、丁○○應將坐落臺北市○○區○○段4小段15之3、
    15之1地號土地上如附圖所示Ａ部分面積53平方公尺、Ｂ部
    分面積7平方公尺之地上物拆除，並將該土地返還原告及其
    他共有人。(2)被告應給付原告原告戊○○○162,800元、原
    告己○○○74,000元、原告庚○○111,000元、原告乙○○
    118,400元、原告壬○○74,000元、原告甲○○111,000元。
    ，並自94年1月起至返還系爭土地之日止，按月給付原告戊○○○2,716元、原告己○○○1,235元、原告庚○○1,852
    元、原告乙○○1,975元、原告壬○○1,235元、原告甲○○
    1,825元。」，因被告無異議而為本案之言詞辯論，原告之
    追加、變更應予准許。
  (二)被告雖辯稱：原告提起多件訴訟均經駁回，有一事不再理原
    則之適用等語，惟所指案件均未經實體審理，或據原告撤回
    起訴，或因起訴不合程式而裁定駁回，故本件尚無重複起訴
    問題。
二原告起訴主張：
  (一)原告為系爭台北市○○區○○段4小段15之1、15之3地號土
    地之所有權人，應有部分分別為：原告戊○○○300分之44
    、原告己○○○300分之20、原告庚○○300分之30、原告乙○○300分之32、原告壬○○300分之20、原告甲○○300分
    之30。被告無權占用系爭土地，搭建門牌台北市○○街101
    巷臨17號房屋，居住多年，經原告多次催請拆屋還地，被告
    均藉詞拖延，以致多年來原告不僅無法利用系爭土地，且須
    依法繳納高額之地價稅。被告占用系爭土地之面積，經台北
    市松山地政事務所於94年5月13日複丈結果，分別為如附圖
    所示Ａ部分53平方公尺、Ｂ部分7平方公尺。爰依民法第767
    條、第821條規定，請求被告拆除房屋並將土地返還原告及
    其他共有人。
  (二)另按「無權占用他人土地，可能獲得相當於租金之利益，為
    社會通常之觀念」，最高法院61年台上字第1695號判例可資
    參照。被告無權占用系爭土地，自獲得相當於租金之利益，
    爰依民法第179條、土地法第105條準用同法第97條規定，以
    被告所占用土地申報地價年息10％，請求被告返還所獲得之
    不當得利。系爭土地自86年7月起之申報地價為每平方公尺
    36, 640元，自89年7月迄今之申報地價為每平方公尺37,040
    元，據以計算被告自89年1月起至93年12月止相當於租金之
    不當得利總額為111萬元（36,640元×60平方公尺×10％÷
    12個月×6個月＝109,920元，加37,040元×60平方公尺×10
    ％÷12個月×54個月＝1,000,080元），依應有部分比例計
    算原告各得請求之金額為原告戊○○○162,800元、原告己○○○74,000元、原告庚○○111,000元、原告乙○○
    118,400元、原告壬○○74,000元、原告甲○○111,000元。
    另因被告無權占用之狀態仍持續中，爰併請求被告自94年1
    月起至返還系爭土地之日止，按月給付相當於租金之不當得
    利予原告戊○○○2,716元、原告己○○○1,235元、原告庚○○1,852元、原告乙○○1,975元、原告壬○○1,235元、
    原告甲○○1,825元（37,040元×60平方公尺×10％÷12個
    月＝18,520元，再依應有部分比例計算）。
  (三)對被告答辯之陳述：
    原告自被告之父張清泉（90年4月16日死亡）無權占用系爭
    土地起，即多次促請其自行拆遷。
  (四)聲明：
    (1)被告應將坐落系爭土地上如附圖所示Ａ部分面積53平方公
      尺、Ｂ部分面積7平方公尺之地上物拆除，並將系爭土地
      返還原告及其他共有人。
    (2)被告應給付原告原告戊○○○162,800元、原告己○○○
      74,000元、原告庚○○111,000元、原告乙○○118,400元
      、原告壬○○74,000元、原告甲○○111,000元。，並自
      94年1月起至返還系爭土地之日止，按月給付原告戊○○○2,716元、原告己○○○1,235元、原告庚○○1,852元
      、原告乙○○1,975元、原告壬○○1,235元、原告甲○○
      1,825元。
    (3)願供擔保請准宣告假執行。
三被告答辯稱：
  (一)系爭土地上之房屋為被告之父張清泉（90年4月16日死亡）
    所建，被告隨父自56年12月18日遷入該房屋居住至今，原告
    多年來不曾請求返還系爭土地，早已默許被告使用。
  (二)原告請求以系爭土地申報地價額年息10％計算相當於不當
    得利之租金，顯屬過高，非被告所能負擔，請予以縮減。其
    理由如下：
    (1)被告丁○○自幼患有小兒麻痺症，且現罹患重病，無謀生
      能力，其與三名子女全賴妻子販售豆花扶養，實無額外收
      入支付原告請求。
    (2)系爭土地位於虎林街101巷尾，出入不便，開發建築困難
      ，經濟效用極低。
    (3)按權利之行使，不得違反公共利益，或以損害他人為主要
      目的，民法第148條第1項定有明文。原告非欲建築房屋，
      卻強要被告拆除賴以維生之房屋，不願被告繳納合理之租
      金租用，顯係以損害被告為其主要目的，有濫用權利之虞
      。
  (三)聲明：(1)原告之訴及其假執行之聲請均駁回。(2)如受不利判
    決，願供擔保請准宣告免為假執行。
五本院之判斷
  (一)原告主張其為系爭土地之所有權人，應有部分分別為：原告
    戊○○○300分之44、原告己○○○300分之20、原告庚○○
    300分之30、原告乙○○300分之32、原告壬○○300分之20
    、原告甲○○300分之30。系爭土地自86年7月起之申報地價
    為每平方公尺36, 640元，自89年7月迄今之申報地價為每平
    方公尺37,040元，被告占用系爭土地面積如附圖所示Ａ部分
    53平方公尺、Ｂ部分7平方公尺，共計60平方公尺，搭建門
    牌台北市○○街101巷臨17號房屋，居住多年等情，業據原
    告提出土地登記謄本、地價謄本為證，並經台北市松山地政
    事務所於94年5月13日測量，有複丈成果圖附卷可稽，被告
    亦不爭執，自堪信為真實。
  (二)對於原告主張被告係無權占用系爭土地，被告辯稱：被告隨
    父自56年12月18日遷入該房屋居住至今，原告多年來不曾請
    求返還系爭土地，早已默許被告使用等語，為原告所否認，
    而被告既未舉證證明原告同意其使用系爭土地，則縱然原告
    未曾請求被告返還，亦難因此謂被告就系爭土地有使用權。
    另被告雖辯稱：原告行使權利係以損害被告為主要目的等語
    ，惟被告無權占用系爭土地多年，未給付對價，原告既無法
    使用土地，又須依法繳納稅賦，對原告而言，其損害顯然可
    見；而被告是否除占用系爭土地居住外，別無容身之處？則
    未據舉證。故難謂原告請求拆屋還地係濫用權利，被告所辯
    不足採。從而，原告主張被告無權占用系爭土地，依民法第
    767條、第821條規定，請求被告拆除占用系爭土地之房屋並
    將土地返還原告及其他共有人，為有理由。
  (三)另按無權占有他人土地，可能獲得相當於租金之利益為社會
    通常之觀念（最高法院61年台上字第1695號判例可資參照）
    。被告無權占用系爭土地，自獲得相當於租金之利益，故原
    告依民法第179條規定，請求被告返還所獲得之不當得利，
    為有理由。再按土地法第105條準用同法第97條規定，租用
    基地建築房屋，其租金以不超過土地申報總價年息10％為限
    。經本院94年5月13日勘驗結果，系爭土地位於台北市○○
    區○○街101巷內，巷寬約可容一輛汽車通過，臨近之119巷
    寬度亦約可容一輛小客車通過，車輛往來頻繁；自系爭土地
    步行約2分鐘可到達永春市場及附近攤販，約3分鐘可至松山
    路，約10分鐘可至永春捷運站；松山路為雙向四線道，車輛
    往來甚為頻繁，有數線公車經過，設有永吉國小站等情，有
    勘驗測量筆錄及照片附卷可稽。審酌系爭土地附近環境、交
    通及其他生活機能等狀況，應認其租金以土地申報總價年息
    8％為恰當。而依系爭土地自86年7月起之申報地價每平方公
    尺36,640元、自89年7月迄今之申報地價每平方公尺37,040
    元計算，被告自89年1月起至93年12月止所獲相當於租金之
    不當得利總額為888,000元（36,640元×60平方公尺×8％÷
    12 個月×6個月＝87,936元，加37,040元×60平方公尺×8
    ％÷12個月×54個月＝800,064元），依應有部分比例計算
    原告各得請求之金額為原告戊○○○130,240元、原告己○○○59,200元、原告庚○○88,800元、原告乙○○94,972元
    、原告壬○○59,200元、原告甲○○88,800元。另被告自94
    年1 月起至返還系爭土地之日止，按月應給付原告相當於租
    金之不當得利為原告戊○○○2,173元、原告己○○○988元
    、原告庚○○1,482元、原告乙○○1,580元、原告壬○○
    988元、原告甲○○1,482元（37,040元×60平方公尺×10％
    ÷12 個月＝14,816元，再依原告應有部分比例計算）。
五綜上所述，原告依民法第767條、第821條規定，請求被告拆除
  系爭土地上之建物並將該土地返還原告及其他共有人，並依民
  法第179條規定，請求被告給付原告戊○○○130,240元、原告
  己○○○59,200元、原告庚○○88,800元、原告乙○○94,972
  元、原告壬○○59,200元、原告甲○○88,800元，及自94年1
  月起至返還系爭土地之日止，按月給付原告戊○○○2,173元
  、原告己○○○988元、原告庚○○1,482元、原告乙○○
  1,580 元、原告壬○○988元、原告甲○○1,482元，為有理由
  ，應予准許。原告逾此部分之請求，為無理由，應予駁回。
六本件事證業已明確，兩造其餘主張陳述及所提之證據，經本院
  審酌後，認均不足以影響本判決之結果，均毋庸再予論述，附
  此敘明。
七原告勝訴部分，兩造分別陳明願供擔保請准宣告假執行或免為
  假執行，均核無不合，爰分別酌定相當之擔保金額准許之。至
  於原告敗訴部分，其假執行之聲請即失所附麗，應予駁回。
八據上論結，原告之訴為一部有理由，一部無理由，依民事訴訟
  法第79條、第390條第2項、第392條第2項，判決如主文。
中    華    民    國    95    年    4    月    20    日
                        臺灣臺北地方法院民事第四庭
                                  法  官  林玲玉
以上正本係照原本作成。
如對本判決上訴，須於判決送達後20日內向本院提出上訴狀。
中    華    民    國    95    年    4    月    20    日
                                  書記官  江虹儀


司法院資訊處製作；財團法人民間司法改革基金會備份。
